【裁判字號】    97,上訴,4550
【裁判日期】    980415
【裁判案由】    傷害致死
【裁判全文】
臺灣高等法院刑事判決                97年度上訴字第4550號
上  訴  人  臺灣桃園地方法院檢察署檢察官
上  訴  人
即  被  告  乙○○
                    （
指定辯護人  劉哲睿律師（扶助律師）
上列上訴人因被告傷害致死案件，不服臺灣桃園地方法院97年度
訴字第678號，中華民國97年8月28日第一審判決（起訴案號：臺
灣桃園地方法院檢察署97年度偵字第7515號），提起上訴，本院
判決如下：
    主  文
原判決撤銷。
乙○○傷害人之身體，因而致人於死，累犯，處有期徒刑捌年。
    事  實
一、乙○○曾於民國九十三年間因違反槍砲彈藥刀械管制條例等
    案件，經原審法院判處應執行有期徒刑一年七月確定，於九
    十六年七月二十六日縮刑期滿執行完畢。詎其仍不知悔改，
    於九十七年三月十一日中午十二時五十分許起，與徐金郎在
    桃園縣觀音鄉○○路○段二七九號二樓租住之房間內飲酒，
    至同日下午二時許，二人發生口角，而依一般社會通念，人
    體頭部係身體要害部位，腦部更攸關生命中樞，如以拳、腳
    毆擊他人頭部，客觀上能預見此足以導致顱內出血，並致生
    死亡之結果，乙○○客觀上雖應能預見上情，但在主觀上尚
    乏死亡結果之預見，其仍基於普通傷害之犯意，徒手與徐金
    郎推擠扭打，且前後十餘次推擊徐金郎使之撞擊房間之牆壁
    、床板，期間乙○○並以拳打及腳踢之方式毆擊中徐金郎之
    右側頭部，乙○○嗣見徐金郎頭部流血情形嚴重始罷手，致
    徐金郎受有頭部鈍挫傷（額部中央處有線形擦傷、左額部紅
    腫、左頂部有大小形狀不一之挫傷痕、左耳上方頂部有三角
    型狀之撕裂傷、右眼眶下緣及外側挫傷、右頰部挫傷、右耳
    上方頂部挫傷、上唇左側挫傷出血、下唇中央處挫傷出血）
    、胸部挫傷（右胸壁乳頭上方挫傷、左胸壁近乳頭處有二處
    形狀不規則挫傷）、肩部及下肢擦挫傷（左肩部挫傷、右大
    腿內部挫傷二處）、左腰側部有線形擦傷等傷害。且因陳銘
    進聽聞樓上有爭吵聲，遂偕同房東徐順福上樓查看，徐順福
    見乙○○與徐金郎二人仍有爭吵，乃出聲制止，並勸徐金郎
    就醫，惟徐金郎堅持不去醫院，嗣於同日下午四、五時許，
    陳銘進因徐金郎女友之央請，即報警處理，並將徐金郎送醫
    急救，徐金郎仍因其右側頭部遭乙○○以拳、腳毆擊，導致
    右硬腦膜下腔出血及右蜘蛛膜下腔出血，造成中樞神經休克
    ，延至同年月十二日中午十二時三十一分許不治死亡。
二、案經徐金郎之弟徐金福訴由桃園縣政府警察局大園分局報請
    臺灣桃園地方法院檢察署檢察官偵查起訴。
    理  由
壹、程序部分：
一、按被告以外之人於偵查中向檢察官所為之陳述，除顯有不可
    信之情況者外，得為證據，刑事訴訟法第一百五十九條之一
    第二項定有明文。此乃因檢察官訊問證人、鑑定人等被告以
    外之人時，均能遵守法律規定而不致違法取供，並令具結，
    可信性極高，為兼顧理論與實務而設。故被告、辯護人如主
    張證人於偵查中所為證言顯有不可信之情形者，本乎當事人
    主導證據調查原則，自應負舉證責任，否則，被告以外之人
    向檢察官所為之陳述，依上開規定，毋庸另為證明，即得作
    為認定被告犯罪之證據。證人陳銘進於偵查中經具結後向檢
    察官所為之陳述，被告及辯護人並未指出且證明上開證人之
    證言有何顯不可信之情況，依前開規定，自得為證據。
二、再按被告以外之人於審判外之陳述，雖不符刑事訴訟法第一
    百五十九條之一至第一百五十九條之四之規定，但經當事人
    於審判程序同意作為證據，法院審酌該言詞陳述或書面陳述
    作成時之情況，認為適當者，亦得為證據。當事人、代理人
    或辯護人於法院調查證據時，知有同法第一百五十九條第一
    項不得為證據之情形，而未於言詞辯論終結前聲明異議者，
    視為有前項之同意，同法第一百五十九條之五定有明文。查
    證人徐順福於警詢中所為之陳述及法醫羅澤華向本院提出之
    書面陳述，被告、辯護人及檢察官於本院審理時均表示無意
    見而不予爭執，且迄至言詞辯論終結前亦未再聲明異議，本
    院審酌上開證據資料製作時之情況，尚無違法不當及證明力
    明顯過低之瑕疵，亦認為以之作為證據應屬適當，故揆諸上
    開規定，前揭證據資料均有證據能力。
三、衛生署桃園醫院出具之診斷證明書，係醫院醫師本於專業知
    識於業務上作成之證明文書，具有相當之中立性，且核無不
    可信之情況，依刑事訴訟法第一百五十九條之四第二款之規
    定，亦有證據能力。
貳、實體部分：
一、訊據被告乙○○固坦承於上揭時、地毆打被害人徐金郎，被
    害人嗣經送醫後仍不治死亡之事實，惟矢口否認有何傷害致
    死犯行，辯稱：當天是徐金郎先持酒瓶攻擊伊脖子、肩膀，
    伊基於自衛，始與之互毆及推擠，並無傷害致死之意，且徐
    金郎生前數度遭人以棍棒毆打，腦部已受傷嚴重，是否因其
    舊傷導致死亡云云。經查：
  (一)被告於前揭時地有出手推打、並以拳頭毆打及腳踢被害人徐
    金郎頭部之事實，業據被告供承：於九十七年三月十一日中
    午十二時五十分許，在桃園縣觀音鄉○○路○段二七九號二
    樓伊租住之房間，徐金郎表示因他於前幾天跌倒，頭痛及身
    體痛，睡不著，而找伊喝酒，後來大約喝至一點半還是兩點
    ，他講到不開心之事，就一直推伊，還有掐伊，伊即開始和
    他爭吵，有互相推擠，伊有推他身體，把他推向牆壁還有床
    板發生撞擊，連續有十幾次，被害人起來時伊也有用腳踢被
    害人之頭部；伊與被害人爭吵推打時，被害人坐在床上，伊
    坐在床頭，被害人用手打伊，伊也用手打他頭好幾下，他起
    身要掐伊脖子，伊就用手把他推走，他倒下去起來要打伊，
    伊一直把他往床上推；之後因他沒有再起來攻擊伊，伊也看
    到他頭頂有流血，伊才停手，並要送他去醫院，但他不肯，
    吵很大聲，樓下房客綽號「眼鏡」之人就上來；伊與被害人
    互毆扭打，他本來拿酒瓶要朝伊這邊打過來，伊就踢過去，
    就踢到他的頭，他跌倒，然後起身罵伊，伊就將他往後推，
    也有踢到他的頭及臉，伊推他時，他倒地頭有撞到床板；扭
    打時有把被害人按在床上，有用腳踢他右邊頭部；有用拳頭
    打被害人頭部等情（見偵卷第六、五十四頁，相驗卷第二十
    四、三十頁，聲羈卷第十、十一頁，原審卷第十、十一、六
    十九頁，本院九十七年十一月十八日準備程序筆錄、九十八
    年三月十八日審判筆錄第七頁），並經證人陳銘進於檢察官
    偵查時證述：伊睡到下午二、三點，聽到樓上有打鬥聲音，
    伊跟房東到樓上查看，伊看到被告在房間門口，被害人坐床
    上，房東有勸被害人去醫院，但他堅持不要去，並說要回自
    己房間，被害人坐在床舖時，全身都是血，但看不出是那裡
    流血，被告沒有受傷；被害人回房間後，伊有請房東打電話
    給被害人之女友，被害人女友回來後，也有勸被害人去醫院
    ，但被害人仍堅持不去，他女友遂請伊報警及送醫，伊於下
    午四、五點時報案（見相驗卷第二十四頁背面、二十五頁）
    ；證人徐順福於警詢中證稱：陳銘進通知伊樓上有人爭吵，
    因伊是房東，陳銘進就約伊一起上去，發現被告與被害人有
    在爭吵，伊即制止，並看到被害人傷勢不輕（見偵卷第十九
    頁）各等情可佐。
  (二)被害人遭被告毆打後，雖經送醫急救，仍因頭部外傷併右側
    硬腦膜下出血併中樞衰竭不治死亡，有衛生署桃園醫院診斷
    證明書一紙在卷可稽（見偵卷第二十三頁），且被害人於九
    十七年三月十二日中午十二時三十一分不治死亡，亦據臺灣
    桃園地方法院檢察署檢察官督同檢驗員相驗屬實，有相驗筆
    錄、相驗屍體證明書、檢驗報告書及相驗相片在卷可憑。並
    經臺灣桃園地方法院檢察署檢察官囑託法務部法醫研究所法
    醫羅澤華解剖屍體鑑定被害人死因，鑑定結果認為被害人徐
    金郎受有頭部鈍挫傷（額部中央處有線形擦傷、左額部紅腫
    、左頂部有大小形狀不一之挫傷痕、左耳上方頂部有三角型
    狀之撕裂傷、右眼眶下緣及外側挫傷、右頰部挫傷、右耳上
    方頂部挫傷，翻開頭皮，可見左頂部有少量皮下出血，右頂
    部及顳部皮下有明顯出血，右硬腦膜下有積血塊約二百五十
    西西，右腦頂顳部有蜘蛛膜下腔出血，大小約為六．五乘六
    公分，上唇左側挫傷出血、下唇中央處挫傷出血）、胸部挫
    傷（右胸壁乳頭上方挫傷、左胸壁近乳頭處有二處形狀不規
    則挫傷）、肩部及下肢擦挫傷（左肩部挫傷、右大腿內部挫
    傷二處）、左腰側部有線形擦傷等傷害；於解剖發現被害人
    頭部有多處不同方向及形狀之鈍挫傷，因一次頭部碰撞牆壁
    不會造成被害人頭部有多處不同方向及形狀之鈍挫傷，研判
    被害人頭部應曾被鈍器攻擊；且被害人左側頭部雖有外傷，
    但皮下出血情形較輕，而被害人右頂部及顳部有明顯之頭皮
    下出血，研判被害人右側頭部受到較嚴重之碰撞，由於被害
    人右顱內同時發現有硬腦膜下腔出血及右腦蜘蛛膜下腔出血
    ，因屬同側之挫傷，研判被害人右頭部曾被人以鈍物敲打並
    造成右顱內出血；認為被害人死因為右側頭部被人以鈍物敲
    打造成同側顱內出血（右腦硬腦膜下腔出血及右腦蜘蛛膜下
    腔出血）導致中樞神經休克死亡，死亡方式為他殺，且因被
    害人頭皮外傷無特定之形態，無法確定鈍物之形狀等情，有
    法醫研究所（97）醫鑑字第0971100488號鑑定報告書及解剖
    相片在卷可按。又被害人係因為右側頭部被人以鈍物敲打造
    成同側顱內出血（右腦硬腦膜下腔出血及右腦蜘蛛膜下腔出
    血）導致中樞神經休克死亡，由於被害人頭皮之傷沒有特定
    形狀，所以無法判斷係以何種鈍物敲打頭部，但用手及腳踢
    可以造成上開致命傷，且因解剖時沒有看到棍棒留下來之傷
    痕，故被害人頭部右邊致命傷不像棍棒所造成，又於解剖時
    看到被害人右側頭部的傷有皮下出血、同側的硬腦膜下腔出
    血，應是靜止中之頭部被動態之物體所撞擊而造成之傷害，
    並非是動態之頭部撞擊到靜止的東西所造成，因動態之頭部
    撞擊到靜止的東西，會在對側造成顱內對衝傷等情，亦經證
    人即法務部法醫研究所法醫羅澤華於本院審理時證述詳盡（
    見本院九十七年十二月二十四日審判筆錄）。綜上，足認被
    害人自頭部、肩部、胸部、左腰側部及下肢等處受有上開鈍
    、挫、撕裂及擦傷，且頭部有多處不同方向及形狀之鈍挫傷
    ，而致命傷在於被害人右側頭部直接受到動態之鈍物敲打，
    如以徒手毆打或腳踢被害人右側頭部，造成被害人右側顱內
    出血不治死亡，至堪認定，可見被告前揭供承：其有與被害
    人推擠扭打，並多次將被害人推向牆壁及床板發生撞擊，且
    有用腳踢被害人之右側頭部及用拳頭毆打被害人頭部等情，
    其所為傷害手段，核與被害人所受傷勢吻合，且被害人右側
    頭部之致命傷，應係被告以拳頭毆打及腳踢中所造成，並非
    被害人之右側頭部直接撞擊牆壁或床板所造成，蓋因被害人
    動態之右側頭部若直接撞擊靜態之牆壁或床板，應係在左側
    顱內造成對衝傷。
  (三)再者，依被害人頭皮下及腦內蜘蛛膜下腔出血之顯微鏡觀察
    結果，因其頭皮下及腦部蜘蛛膜下腔之血塊，未見大量白血
    球或組織球浸潤，亦未見纖維母細胞增生，研判死亡時間至
    受傷時間應在二十四小時內，此有證人羅澤華法醫之函件附
    卷可按（見本院卷第六十六、七十四、七十五頁），此與被
    告於九十七年三月十一日下午二時許，毆打傷害被害人，被
    害人於翌日中午十二時三十一分許不治死亡，被告係在被害
    人死亡前二十四小時內為傷害行為，亦相吻合。至被告辯稱
    被害人有嚴重之舊傷，是否因舊傷致死乙節，依證人甲○○
    於本院審理時證述：被害人在死亡前之半個月前或一個月前
    ，有看到他被他的酒伴毆打等語（見本院九十八年三月十八
    日審判筆錄第四頁），再參酌被告供稱：徐金郎在還沒喝酒
    前有跟伊說，他前幾天喝酒有撞到，並說他左邊眉毛上有傷
    ；他有說他前幾天有跌倒，他眉毛上有傷，腦後也有腫起；
    他之前有很多位朋友，因為他亂講話，所以他有被打（見相
    驗卷第二十四、三十一頁，聲羈卷第十一頁）等情，顯見被
    害人死亡前縱有跌倒受傷或另被他人毆打受傷，均是被害人
    死亡前數日甚或半個月之前所發生之事，要與被害人死亡原
    因，係於死亡前二十四小時內受到傷害所致，毫無關聯，足
    見被告辯稱：被害人死亡，恐係舊傷所致云云，自不足採。
  (四)再按刑法上正當防衛之成立，以對現在不法之侵害，出於防
    衛意思為前提，若侵害業已過去，或無從分別何方為不法侵
    害之互毆行為，均不得主張防衛權，且衡之一般社會經驗法
    則，互毆係屬多數動作構成單純一罪而互為攻擊之傷害行為
    ，縱令一方先行出手，而還擊之一方在客觀上苟非單純對於
    現在不法之侵害為必要排除之反擊行為，因其本即有傷害之
    犯意存在，則對其互為攻擊之還手反擊行為，自無主張防衛
    權之餘地。被告雖辯稱遭被害人先持酒瓶攻擊脖子、肩膀乙
    節，查被告於警詢及九十七年三月十三日檢察官訊問時，均
    未以此置辯，嗣後辯稱遭被害人先持酒瓶攻擊云云，已難遽
    予採信。再依被告前述，其與被害人互毆扭打，多次把他推
    向牆壁還有床板發生撞擊，於被害人起來時也有用腳踢被害
    人之頭部，扭打時有把被害人按在床上，有用腳踢他右邊頭
    部，有用拳頭打被害人頭部等情，並參酌被害人受有前揭多
    處傷勢，再佐以被告供承：伊也有受傷，伊之左手臂會痛，
    還有背部會痛，但未就醫等語（見相驗卷第三十一頁），觀
    諸其二人所受傷勢，顯見被害人縱有攻擊被告，亦屬輕微，
    被告若無傷害之意，以手推阻或乘機離開現場，應可輕易擺
    脫所受侵害，惟被告卻出拳或以腳踢毆打，且所用力道應甚
    為猛烈，甚至於將被害人按在床上之際，尚以腳踢被害人頭
    部，被告所為顯非單純為排除被害人攻擊之反擊行為，被告
    有普通傷害之犯意，彰彰明甚，自不得主張正當防衛，其辯
    稱係出於自衛之行為云云，洵不可採。
  (五)再如前述，被告以拳頭毆打及腳踢中被害人之右側頭部，造
    成同側顱內出血（右腦硬腦膜下腔出血及右腦蜘蛛膜下腔出
    血）導致中樞神經休克死亡，被害人右側頭部遭被告以拳腳
    毆擊因而致死，被害人之死亡自與被告毆擊之傷害行為具有
    相當因果關係。按刑事法上之加重結果犯，以行為人對於加
    重結果之發生有預見之可能，能預見而不預見者為要件。刑
    法第二百七十七條第二項前段之傷害致死罪，係對於犯普通
    傷害罪致發生死亡結果所規定之加重結果犯，依同法第十七
    條之規定，以行為人能預見其死亡結果之發生而不預見為要
    件，而此所謂能預見自亦又指客觀情形而言，與加害人本身
    主觀上有無預見之情形不同，倘加害人主觀上已有預見，而
    結果之發生又不違背其本意時，則屬刑法第十三條第二項所
    規定間接故意之範疇。從而加重結果犯對於加重結果之發生
    ，主觀上並無犯意，只是於客觀情形即依一般人之知識經驗
    可得預見該加重結果發生時，依刑法因犯罪致發生一定結果
    之規定論處。本件雖難認被告主觀上有殺害被害人之意圖，
    對被害人死亡結果亦難認其有預見其發生而其發生並不違背
    其本意之情形，惟人體頭部為身體要害部位，腦部更攸關生
    命中樞，若遭拳腳毆擊頭部，縱使係身強體壯之人亦極可能
    導致顱內出血死亡之結果，此為一般人於客觀上所得預見，
    依前所述，被告一再出手推打及以拳、腳毆擊被害人，被告
    有普通傷害之犯意，且其以拳、腳毆擊被害人之右側頭部，
    於客觀上有致被害人受傷致死之可能，為被告客觀上所能預
    見，自應為此傷害行為致被害人死亡之加重結果之發生負責
    。被告辯稱無致人於死之意云云，尚無可採。
  (六)綜上所述，被告傷害被害人因而致人於死之事證明確，被告
    前揭所辯，均難為其有利之認定，其犯行洵堪認定。
二、核被告所為，係犯刑法第二百七十七條第二項前段之傷害致
    人於死罪。被告有事實欄所載之犯罪科刑及執行完畢紀錄，
    有本院被告全國前案紀錄表在卷可稽，其於徒刑執行完畢後
    ，於五年以內故意再犯本件有期徒刑以上之罪，為累犯，應
    依刑法第四十七條第一項規定加重其刑，惟因傷害致人於死
    罪之法定本刑為無期徒刑部分，依法不得加重，故僅就有期
    徒刑部分加重其刑。原審認被告犯行明確，予以論罪科刑，
    固非無見。惟查，依前述，被告係以拳、腳直接毆擊被害人
    之右側頭部，導致同側顱內出血不治死亡，原判決認定被害
    人身體失去重心，頭部直接撞擊房間之隔間木板、床板致死
    乙節，即有未洽，檢察官上訴意旨亦指摘及此。被告上訴，
    以前揭情詞，主張係先遭被害人攻擊，因自衛而反擊，並無
    傷害致死之意，且被害人恐係因舊傷導致死亡云云，雖無理
    由。惟原判決既有上開可議之處，仍屬無可維持，自應由本
    院予以撤銷改判。爰審酌被告僅因細故與被害人發生糾紛，
    即為前開傷害犯行，造成被害人不治死亡，且迄未與被害家
    屬達成民事和解、賠償損害，並衡酌被告之素行、犯罪時所
    受之刺激、犯罪手段、生活狀況及犯罪後之態度等一切情狀
    ，量處如主文第二項所示之刑。
據上論斷，應依刑事訴訟法第三百六十九條第一項前段、第三百
六十四條、第二百九十九條第一項前段，刑法第二百七十七條第
二項前段、第四十七條第一項，判決如主文。
本案經檢察官李月治到庭執行職務。
中    華    民    國    98    年    4     月    15    日
                  刑事第二十一庭審判長法  官  蘇隆惠
                                      法  官  許永煌
                                      法  官  曾家貽
以上正本證明與原本無異。
如不服本判決，應於收受送達後10日內向本院提出上訴書狀，其
未敘述上訴之理由者並得於提起上訴後10日內向本院補提理由書
（均須按他造當事人之人數附繕本）「切勿逕送上級法院」。
                                      書記官  任正人
中    華    民    國    98    年    4     月    20    日
附錄本案論罪科刑法條全文：
中華民國刑法第二百七十七條
傷害人之身體或健康者，處三年以下有期徒刑、拘役或一千元以
下罰金。
犯前項之罪因而致人於死者，處無期徒刑或七年以上有期徒刑；
致重傷者，處三年以上十年以下有期徒刑。


司法院資訊處製作；財團法人民間司法改革基金會備份。
